【裁判字號】    97,上易,629
【裁判日期】    971113
【裁判案由】    竊佔
【裁判全文】
臺灣高等法院高雄分院刑事判決         97年度上易字第629號
上  訴  人
即  被  告  丁○○
選任辯護人  蔡淑媛律師
上列上訴人因竊佔案件，不服臺灣高雄地方法院97年度審易字第
362 號中華民國97年5 月30日第一審判決（聲請簡易判決處刑案
號：臺灣高雄地方法院檢察署96年度調偵字第1208號），提起上
訴，本院判決如下：
    主  文
原判決撤銷。
本件免訴。
    理  由
一、公訴意旨以：被告丁○○明知坐落高雄縣岡山鎮○○段6 號
    地號土地係屬於財政部國有財產局所有，且係公有山坡地，
    竟意圖為自己不法之利益，於民國94年間某日，未經管理機
    關財政部國有財產局之許可，擅自在上址地號上開挖整地興
    建祖先宗祠1 座。因認被告丁○○涉犯刑法第320 條第2 項
    竊佔罪嫌。
二、公訴人認被告丁○○涉犯刑法第320 條第2 項竊佔罪嫌，係
    以被告之自白、告訴代理人之指訴及財政部國有財產局南區
    辦事處函、地籍圖、照片、現場勘查紀錄、高雄縣政府函、
    陸軍營地租賃合約、高雄縣政府公有土地損害賠償金收據聯
    ，資為論據。
三、訊據上訴人即被告丁○○（下稱被告）否認有竊佔犯行，辯
    稱坐落高雄縣岡山鎮○○段6 號地號土地上興建墓厝範圍土
    地（下稱系爭土地）原係其外祖父占有管理使用，而後由其
    母承繼占有管理使用，其母於70年間死亡後，即葬於系爭土
    地上，其父於87年間死亡後，亦同葬該處，直至93年間始興
    建墓厝合葬，其並不知無權使用系爭土地，況自其外祖父起
    即占有管理使用系爭土地，迄今應已逾竊佔罪之追訴權時效
    等語。
四、經查：
    (一)系爭土地為國有，由財政部國有財產局管理，而被告於93
      年間未經財政部國有財產局之許可，在系爭土地上興建父
      母墓厝1 座之事實，已經證人即財政部國有財產局職員戊
      ○○於本院結證稱因經濟部水利署南區資源局於93年11月
      18日發函財政部國有財產局，財政部國有財產局因而得知
      系爭土地上有舊墳墓修繕之事，經於94年1 月3 日實際勘
      查結果，被告之祖先墓厝已興建完成，而被告並未合法承
      租系爭土地，故有通知被告遷葬等語 (見本院卷第51頁）
      ，並有經濟部水利署南區資源局於93年11月18日水南阿字
      第09331002360 號函、土地登記謄本、現場照片在卷可佐
       (見本院卷第63、86頁、警卷第10～14頁），且被告就此
      部分事實亦陳述在卷，核與上開證相符，首堪以認定。
    (二)再被告所辯上開各情，已據證人甲○○於本院結證稱約於
      49年間，被告父母即在系爭土地上耕種，其有時會幫忙耕
      作，其後被告母親於70年間死亡後，即葬於系爭土地上，
      嗣於85年間其受僱被告整修墳墓及施作景觀，87年間被告
      之父死亡後，亦葬於系爭土地上，直至93年間始興建墓厝
      合葬等語 (見本院卷第116 頁反面～第118 頁），並提出
      其於系爭土地上先後施作之被告母親墳墓景觀、被告父親
      墳墓及被告父母墓厝照片為佐憑 (見本院卷第131 ～135
      頁）。另證人丙○○於本院亦結證稱被告父母有在系爭土
      地上耕種，其幼時有到系爭土地上撿芒果，其後被告母親
      於70年間死亡後，即葬於系爭土地上，87年間被告之父死
      亡後，亦葬於系爭土地上等語 (見本院卷第118 ～120 頁
      ），證人乙○○於本院復結證稱系爭土地係先由被告之外
      曾祖父占有管理使用，再先後由被告外祖父、被告之母及
      被告承繼占有管理使用，使用範圍均相同等語 (見本院卷
      第120 ～121 頁）。觀諸上開證人就系爭土地係自被告之
      外曾祖父時代起即占有使用，歷經數代後，由被告於85年
      間僱用證人甲○○整修系爭土地上母親墳墓及施作景觀，
      被告並於87年間將其父同葬系爭土地上，直至93年間始在
      系爭土地上原被告母親墳墓位置興建墓厝而將被告父母合
      葬，前後占有使用期間均未曾中斷占有狀態，且被告於85
      年間整修母親墳墓及施作景觀之占有範圍，與被告於94年
      1 月3 日經財政部國有財產局發覺興建墓厝時占有現況大
      致相合，範圍亦無擴充變更等情，互核大致相同，亦與被
      告所辯上開各情相符。是被告所辯，即可信為真正，足堪
      採取。
    綜上所述，系爭土地係自被告之外曾祖父起即占有使用，歷
    經數代後，由被告於85年間僱用證人甲○○整修該範圍土地
    上之墳墓及施作景觀而開始占有使用，期間始終均未曾中斷
    占有狀態，且範圍亦無擴充變更，應堪認定。
五、按時效已完成者，應諭知免訴之判決，刑事訴訟法第302 條
    第2 款定有明文。又依修正前刑法第80條第1 項第2 款規定
    ，犯最重本刑為3 年以上10年未滿有期徒刑之罪者，追訴權
    因10年不行使而消滅。而刑法第320 條第2 項竊佔罪之最重
    本刑為有期徒刑5 年，故其追訴權時效為10年。再追訴權之
    時效，如依法律之規定，偵查之程序不能開始或繼續時，停
    止其進行，修正前刑法第83條第1 項規定亦明。從而，被告
    自先人歷代起占有使用系爭土地上興建墓厝範圍土地，迄被
    告於97年2 月21日遭起訴竊佔之時止，至少已逾20年，即使
    被告自85年間在其宗族先前原即持續占有使用之系爭土地上
    興建其母墳墓及景觀起，迄被告於97年2 月21日遭起訴竊佔
    之時止，亦已逾10年，期間均未曾中斷占有狀態，且範圍亦
    無擴充變更，雖被告於93年間在系爭土地上興建墓厝，亦是
    利用原興建母親墳墓及景觀之範圍土地改建，屬原占有狀態
    中變更使用方式而已。此外，復無偵查之程序不能開始或繼
    續情形，則被告之追訴權時效即應已消滅。至被告行為後，
    刑法第80條雖已經修正，並自95年7 月1 日施行，但公訴人
    於97年2 月21日起訴時，已經過10年追訴權時效，自應適用
    舊法，毋庸比較新舊法，併此敘明。從而，揆諸前揭說明，
    即應諭知被告免訴之判決。原審認被告觸犯竊佔犯行，而予
    論罪科刑，顯有違誤，被告上訴意旨，指摘原判決不當，為
    有理由，自應由本院將原判決撤銷，諭知免訴之判決。
四、據上論結，應依刑事訴訟法第369 條第1 項前段、第364 條
    、第302 條第2 款，判決如主文。
本案經檢察官郭振昌到庭執行職務。
中    華    民    國    97    年    11    月    13    日
                  刑事第八庭    審判長法  官   洪兆隆
                                      法  官   陳志銘
                                      法  官   郭玫利
以上正本證明與原本無異。
不得上訴。
中    華    民    國    97    年    11    月    13    日
                                      書記官   楊茱宜


司法院資訊處製作；財團法人民間司法改革基金會備份。
